臺灣高等法院刑事裁定
111年度毒抗字第55號
抗  告  人
即  被  告  周隆榮






上列抗告人即被告因聲請施以強制戒治案件，不服臺灣臺北地方
法院110年度毒聲字第1068號，中華民國110年12月16日裁定（聲
請案號：臺灣臺北地方檢察署110年度聲戒字第72號、110年度毒
偵字第952號），提起抗告，本院裁定如下：
    主  文
抗告駁回。                                             
    理  由
一、原裁定意旨略以：抗告人即被告甲○○（下稱被告）因施用第
    一級毒品海洛因案件，經原審以110年度毒聲字第337號裁定
    送勒戒處所觀察、勒戒後，認有繼續施用毒品之傾向，有該
    所之有無繼續施用毒品傾向證明書附卷可稽。爰依檢察官之
    聲請，裁定被告令入戒治處所強制戒治，其期間為6個月以
    上，至無繼續強制戒治之必要為止，但最長不得逾1年等語
    。
二、抗告意旨略以：㈠按強制戒治雖係保安處分，仍係強制剝奪
    被告之人身自由而與刑法無異，自不宜完全依據戒治單位之
    評估紀錄，僅為形式審查，未就個案實質判定而淪為單純背
    書之角色，以確保人權。本件被告入勒戒所接受觀察、勒戒
    期間，需接受心理醫師評估二次，確認有無繼續施用毒品之
    傾向。然被告接受心理醫師評估之過程，每次不足3分鐘，
    時間倉促，過程草率，且其中第一次評估係由心理醫師單憑
    被告入所時填寫之基本資料及被告行為之動態、靜態因子、
    前科紀錄等項，作為認定被告有無繼續施用毒品傾向之標準
    ，明顯有誤。且因毒品危害防制條例修法後，受觀察、勒戒
    者增多，致不及作實質性之臨床實務審查，故前揭評估過程
    明顯濫權，失其正當性，無從據以認定被告有繼續施用毒品
    之可能性，不足以將前揭評估結果引為認定被告有繼續施用
    毒品傾向之依據。又依「有無繼續施用毒品傾向標準說明手
    冊」之規定，在勒戒人即被告入所4至6週後，可再評估一次
    而為必要之評分修正，被告卻被剝奪再次接受評估之機會，
    與法有違。㈡毒品危害防制條例經修法後，係採寬厚政策，
    旨在協助被告戒除毒癮、消滅再次施用毒品之危險性，然本
    件被告在觀察、勒戒期間之評估標準，係將被告前科紀錄納
    入分數計算，使被告立於不平等之起點，又未經第三公正醫
    療機構核評其項目之準確性，復科齡別（按應係指「區分首
    次毒品犯罪年齡」）致被告之前科紀錄淪為主要評估項目。
    況被告之相關刑案均已執行完畢，自無再用於評估是否應保
    安處分（即強制戒治）之理，違反一罪不二罰之原則。㈢本
    件評估標準，其中關於合法物質濫用係「有，種類：菸」而
    加計2分，然既係合法物質，卻列為扣分標準，評估標準顯
    失公允。又將「使用方式」之「有、無注射使用」列為評分
    標準，亦有一罪二罰之疑慮。蓋施用第一、二級毒品之行為
    ，其目的一致，差別僅在手段方式不同，實務上亦不會將使
    用方式列為量刑標準，故此評定方式有違憲疑慮。另關於評
    分項目「家庭」之「家人藥物濫用」部分，既然每個人之行
    為均受憲法保障，違反法律則需接受制裁，則被告家人是否
    濫用藥物，與被告無關，本案評估卻列為扣分項目，令人無
    法理解。又關於「入所後家人是否訪視」部分，因被告於民
    國109年4月間入臺北看守所執行，被告父親於同年5月間辭
    世，被告因此不克親自辦理土地遺產之繼承事宜，家人卻將
    土地據為己有，被告因此對家人提告侵占，故此部分係因被
    告與家人間有繼承土地糾紛，致無家人訪視而難以加分。綜
    觀上情，法務部於110年3月26日修正之前揭評估標準，顯違
    背憲法明定之公平公正性。㈣毒品危害防制條例既為前揭修
    正，即應有完善配套措施，且被告雖罹患肝硬化疾病，仍拖
    著病體如期到庭，顯見被告欲入勒戒所勒戒之決心，如今卻
    因心理醫師倉促、草率及自由心證之評估，致原審裁定被告
    應接受強制戒治，使被告深受打擊。爰提起抗告，請參酌本
    院另案110年度毒抗字第650號裁定意旨，撤銷原裁定，停止
    強制戒治等語。
三、本院之判斷：
  ㈠按「犯第10條之罪者，檢察官應聲請法院裁定，或少年法院
    （地方法院少年法庭）應先裁定，令被告或少年入勒戒處所
    觀察、勒戒，其期間不得逾2月。」、「觀察、勒戒後，檢
    察官或少年法院（地方法院少年法庭）依據勒戒處所之陳報
    ，認受觀察、勒戒人無繼續施用毒品傾向者，應即釋放，並
    為不起訴之處分或不付審理之裁定；認受觀察、勒戒人有繼
    續施用毒品傾向者，檢察官應聲請法院裁定或由少年法院（
    地方法院少年法庭）裁定令入戒治處所強制戒治，其期間為
    6個月以上，至無繼續強制戒治之必要為止。但最長不得逾1
    年。」、「依前項規定為觀察、勒戒或強制戒治執行完畢釋
    放後，3年後再犯第10條之罪者，適用前2項之規定。」毒品
    危害防制條例第20條第1項、第2項、第3項分別定有明文。
    又按施用第一級、第二級毒品為犯罪行為，毒品危害防制條
    例第10條設有處罰規定，是以施用第一級、第二級毒品者，
    本應科以刑罰。惟毒品危害防制條例於87年修訂施行後，對
    於施用毒品者肯認其具有「病患性犯人」之特質，基於刑事
    政策，對合於一定條件之施用者，依同條例第20條之規定，
    施以觀察、勒戒及強制戒治之保安處分。嗣於109年1月15日
    修正公布、自同年7月15日施行之毒品危害防制條例第20條
    第3項及第23條第2項，復將原條文之再犯期間由「5年」改
    為「3年」，而第20條第3項規定中所謂「3年後再犯」，只
    要本次再犯（不論修正施行前、後）距最近1次觀察、勒戒
    或強制戒治執行完畢釋放，已逾3年者，即該當之，不因其
    間有無犯第10條之罪，經起訴、判刑或執行而受影響（最高
    法院109年度台上大字第3826號裁定意旨參照）。
　㈡又按勒戒人有無繼續施用毒品傾向之評估標準，法務部已於1
    10年3月26日以法矯字第11006001760號函修正頒布「有無繼
    續施用毒品傾向評估標準紀錄表」、「有無繼續施用毒品傾
    向評估標準評分說明手冊」（見本院卷第61至69頁），上開
    評分說明手冊並載明判定原則為：「受觀察勒戒人入所後，
    經過2週時間的觀察、勒戒，由處所及醫療人員依據其各項
    紀錄、資料及觀察勒戒期間之行為表現，加以評分。在勒戒
    人入所4至6週後，可再做一次評估以做必要之評分修正。每
    一大項皆有靜態因子與動態因子。先以靜態因子分數評分，
    靜態因子分數總分在60分（含）以上為『有繼續施用毒品傾
    向』；60分以下，與動態因子分數相加，如果總分在60分（
    含）以上，為『有繼續施用毒品傾向』」。是受觀察勒戒人有
    無「繼續施用毒品傾向」，係依具體個案之臨床實務及相關
    事證等情綜合判定，有相當之專業依據及標準，並涉及專門
    醫學，且經衡酌強制戒治之目的係為協助施用毒品者戒斷毒
    品之心癮及身癮所為之一種保安處分類型，而該評估標準係
    將與判斷有無繼續施用傾向之相關因素加以列舉及量化，普
    遍適用於每一位受觀察、勒戒處分之人，具一致性、普遍性
    、客觀性，是倘其評估依據及結論，由形式上觀察，並無擅
    斷或濫權等明顯不當之情事，法院自宜予尊重。
　㈢經查：
  ⒈被告因施用第一級毒品之犯行，經原審以110年度毒聲字第33
    7號裁定送觀察、勒戒後，自110年11月8日起入法務部○○○○○
    ○○○附設勒戒處所（下稱新店戒治所）執行觀察勒戒。嗣經
    新店戒治所醫療人員於110年11月24日評分結果：⒈前科紀錄
    與行為表現合計30分（其中「毒品犯罪相關司法紀錄」共15
    筆，計10分；「首次毒品犯罪年齡」在21至30歲，計5分；
    「其他犯罪相關紀錄」有8筆，計10分；「入所時尿液毒品
    檢驗」有1種毒品反應，計5分，上開4項靜態因子合計30分
    。另「所內行為表現」之動態因子為0分）。⒉臨床評估合計
    34分（其中「多重毒品濫用」為「有，種類：海洛因、安非
    他命」，計10分；「合法物質濫用（菸、酒、檳榔）」為「
    無」，計0分；「使用方式」為「有注射使用」，計10分；
    「使用年數」為「超過1年」，計10分，上開靜態因子合計3
    0分。另「精神疾病共病」為「無」，計0分；「臨床綜合評
    估（含病識感、動機、態度、就醫意願）」經評定為「中度
    」，計4分，上開2項動態因子合計為4分）。⒊社會穩定度合
    計7分（其中「工作」為「兼職工作（粗工）」，計2分；「
    家人藥物濫用」為「無」，計0分，上開2項靜態因子合計2
    分；「入所後家人是否訪視」為「無」，計5分；「出所後
    是否與家人同住」為「否」，計5分，上開2項動態因子（上
    限5分）合計5分。經合計上開⒈至⒊項之總分為71分（其中靜
    態因子共計62分，動態因子共計9分），經綜合判斷為有繼
    續施用毒品傾向，有新店戒治所110年12月9日新戒所衛字第
    11007017190號函及所附被告「法務部○○○○○○○○附勒戒所有
    無繼續施用毒品傾向證明書」、「有無繼續施用毒品傾向評
    估標準紀錄表」在卷可稽。而上開綜合判斷結果，係該所具
    有相關專業知識及經驗之人士，在被告觀察、勒戒期間，依
    其等本職學識及經驗，就被告之前科紀錄與行為表現、臨床
    評估、社會穩定度等因素所為之綜合判斷，非但具有實證依
    據，亦有客觀評比標準，由形式上觀察，並無擅斷、濫權或
    評估程序明顯不當之情事，且依卷附本院被告前案紀錄表等
    相關資料，堪認前揭各項分數之計算並無錯漏或逾越配分上
    限之情形，自得憑以作為判斷被告有無繼續施用毒品傾向之
    證明。又依前揭說明，足認新店戒治所評估被告是否有繼續
    施用毒品之傾向，係綜合前揭各項因子而為客觀、專業評估
    ，且該戒治所醫療人員詢問被告所花費之時間久暫，對於「
    被告有無繼續施用毒品傾向」之評估結果並無影響。是原審
    依檢察官之聲請，裁定被告令入戒治處所施以強制戒治，其
    期間為6個月以上，至無繼續強制戒治之必要為止，但最長
    不得逾1年，於法並無不合或不當，應予維持。被告空言指
    摘新店戒治所之前揭評估僅為形式審查，未就本案為實質判
    斷，醫師評估之過程倉促、草率、濫權，又未經第三公正醫
    療機構核評其準確性，明顯有誤而失其正當性，所為判斷不
    足以作為認定被告有繼續施用毒品傾向之依據云云，顯不足
    採。
  ⒉又按依司法實務或醫學臨床經驗，具有毒品前科紀錄者，或
    因長期有機會接觸毒品，或因欲藉由毒品作用暫時隔絕現實
    環境，其反覆、繼續再犯施用毒品犯行之機率確實較沒有毒
    品前科者高，因此上開評估標準方將勒戒人前科紀錄列入重
    要之評分項目，且於評分說明手冊明訂：所謂毒品犯罪相關
    司法紀錄，不論其為吸食施打、運輸、販賣、持有毒品或其
    他罪名，凡觸犯毒品危害防制條例、原肅清煙毒條例、原麻
    醉藥品管理條例或管制藥品管理條例相關刑罰規定者均屬之
    ，觀察、勒戒、強制戒治及緩起訴或不起訴處分之紀錄亦列
    入毒品相關犯罪紀錄之項目範圍，此參前揭評分說明手冊所
    載即明。參酌被告確有多次施用毒品之前案紀錄，期間亦有
    經觀察、勒戒、強制戒治或經法院判刑確定並執行完畢之紀
    錄，此有本院前案紀錄表在卷可參，此適足與上開經驗法則
    相印證，足認上開評估標準將受觀察、勒戒人之前科紀錄列
    為重要評估依據，並以修正後「有無繼續施用毒品傾向評估
    標準」所定「毒品犯罪相關司法紀錄」及「其他前科紀錄」
    之配分上限標準列計其得分，已無因前案紀錄比重過高而致
    使其他項目形同虛設之弊，並無違法不當之處。是被告指摘
    前揭評估標準將其前案紀錄列入計算，使其立於不平等之起
    點，又區分首次毒品犯罪之年齡，致其前科紀錄淪為主要評
    估形式，且將其已執行完畢之前案紀錄列為評分依據，違反
    一罪不二罰之原則等情詞，均無足採。另前揭「有無繼續施
    用毒品傾向評估標準紀錄表」所列各項評分標準，係對於全
    部受觀察、勒戒一體適用，並無例外，自無違反公平、公正
    性之疑慮，被告指稱前揭修正後之「有無繼續施用毒品傾向
    評估標準紀錄表」違反憲法所定之公平、公正性云云，顯無
    可採。
　⒊另按①毒品施用之方式涉及受觀察、勒戒人毒品成癮之程度、
    戒癮動機，故以「有無注射使用」毒品，列為有無繼續施用
    毒品傾向之評估標準項目，並無不妥，是新店戒治所上開評
    估以被告「有注射使用」列計其得分，並無違誤。又關於毒
    品施用者「有無繼續施用傾向」之判斷，與法院就施用毒品
    罪之量刑審酌因子是否包括毒品施用之方式（有無注射使用
    ），其審酌目的及考量事項顯然不同。被告以法院就施用毒
    品罪之量刑，並不會考量毒品施用是否係採「注射」方式，
    前揭評估標準將被告「有注射使用」毒品列為評估及加計分
    數項目，有一罪二罰、違憲疑慮云云，自無足採。②又按觀
    察、勒戒或強制戒治處分係為消除受處分人施用毒品身癮及
    心癮之措施，故縱使係菸品等合法物質，因其使用亦具有成
    癮性，自得列為評估項目。況依前揭「有無繼續施用毒品傾
    向評估標準紀錄表」所載，新店戒治就被告有無「合法物質
    濫用」之項目係記載「無」而列計「0分」，亦即並未就此
    項加計其分數，被告指摘新店戒治所就此評分項目為其不利
    之評分判斷，自屬誤會。③關於「家人濫用藥物」之評估項
    目，僅係供評分醫師判斷受觀察、勒戒人有無戒癮動機之參
    考之一，並非認定有無繼續施用毒品傾向之唯一標準。況依
    前揭「有無繼續施用毒品傾向評估標準紀錄表」所載，新店
    戒治所就被告「家人藥物濫用」項目係記載「無」而列計「
    0分」，亦即並未就此項加計其分數，被告指摘新店戒治所
    就此評分項目為其不利之評分判斷，亦屬誤會。④關於「入
    所後家人是否探視」，係勒戒處所評估受觀察、勒戒人是否
    受家人支持及其程度之方式，藉以判斷受觀察、勒戒人之家
    庭支持系統及其戒斷毒癮之動機或動力強弱，是如受觀察、
    勒戒人入所後並無家人訪視，無論該未訪視之原因係因受觀
    察、勒戒人與家人感情疏離、家人之經濟或身體狀況不允許
    或其他因素，均彰顯受觀察、勒戒人之家人在其入所戒毒之
    過程中，無法提供精神或經濟支持之情況，故上開評估標準
    將被告入所後，其家人有無訪視列入評估計分，並無不當。
    況依前揭「有無繼續施用毒品傾向評估標準紀錄表」所載，
    關於被告「家庭」部分之評估計分，包括「入所後家人是否
    訪視」為「無」，計5分，另「出所後是否與家人同住」為
    「否」，計5分，合計為10分，並因此項評分上限為5分，致
    上開2項評分合計結果，僅列計5分。是縱扣除前揭「入所後
    家人是否訪視」之5分，被告就此「家庭」項目之評分仍為5
    分，其前揭總計分數仍為71分（其中靜態因子合計仍為62分
    ，動態因子合計仍為9分），並不影響被告有繼續施用毒品
    傾向之前揭判斷。是被告就此部分所為指摘亦均無理由。
  ⒋另經本院向新店戒治所查詢結果，關於被告本件觀察、勒戒
    之執行，曾先後於110年11月16日、同年月24日經二次評估
    ，本件卷內所附前揭評估資料係第2次評估之紀錄。又受觀
    察、勒戒人入所4至6週後，可再一次評估以做必要評分修正
    ，其適用情形係指前經評估後之綜合評分接近60分者（見本
    院卷第71頁所附公務電話查詢紀錄表所載）。本件被告經前
    揭第二次評估之評分既達71分，顯非屬前揭「綜合評分接近
    60分」之情形，且經新店戒治所為前揭第二次評估後，並無
    其他客觀事實或情狀變動，依前揭說明，自無「再做一次評
    估以做必要之評分修正」之必要，被告指摘此係剝奪其再次
    接受評估之機會，與法有違云云，自無可採。
　⒌依前揭說明，被告經觀察、勒戒後，依新店戒治所之評估結
    果，既有繼續施用毒品之傾向，依法即應令入戒治處所強制
    戒治，此與被告是否在罹患其所指肝硬化疾病之狀況下，仍
    到案接受本件觀察勒戒之執行無關，是被告此部分所指亦無
    可採。至於被告所指本院另案110年度毒抗字第650號裁定（
    見本院卷第73至76頁），經核係因該件原審未及適用前揭11
    0年3月26日修正實施之「有無繼續施用毒品傾向評估標準紀
    錄表」，且經依修正後標準計分結果，該案被告之總分未達
    60分（僅為45分），因而撤銷該件原裁定，駁回該件檢察官
    強制戒治之聲請，是其案情顯與本案不同，且無可資參佐之
    關聯性，附此敘明。
四、綜上，原審依憑新店戒治所前揭函及所附被告有無繼續施用
    毒品傾向證明書、有無繼續施用毒品傾向評估標準紀錄表所
    記載之專業評估及判斷結論，認被告經觀察、勒戒後，仍有
    繼續施用毒品之傾向，因認檢察官之聲請為正當。爰依毒品
    危害防制條例第20條第2項後段，裁定令被告入戒治處所施
    以強制戒治，其期間為6個月以上，至無繼續強制戒治之必
    要為止，但最長不得逾1年，經核並無違誤。被告以前揭情
    詞提起抗告，指摘原裁定不當，為無理由，應予駁回。
據上論斷，應依刑事訴訟法第412 條，裁定如主文。
中　　華　　民　　國　　111 　年　　1 　　月　　24　　日
                  刑事第十五庭  審判長法  官  陳芃宇
                                      法  官  曹馨方
                                      法  官  陳勇松
以上正本證明與原本無異。
不得再抗告。
                                      書記官  邱紹銓
中　　華　　民　　國　　111 　年　　1 　　月　　24　　日